【裁判字號】    98,上訴,702
【裁判日期】    980422
【裁判案由】    偽造文書
【裁判全文】
臺灣高等法院臺中分院刑事判決         98年度上訴字第702號
上  訴  人  臺灣臺中地方法院檢察署檢察官
被      告  丙○○
上列上訴人因被告偽造文書案件，不服臺灣臺中地方法院97年度
訴字第5081號中華民國98年2月5日第一審判決（起訴案號：臺灣
臺中地方法院檢察署97年度偵字第22266號），提起上訴，本院
判決如下：
    主  文
原判決撤銷。
丙○○犯行使偽造私文書罪，處有期徒刑貳月，如易科罰金，以
新臺幣壹仟元折算壹日，偽造之九十六年九月十六日結婚證書壹
份沒收；又犯行使偽造私文書罪，處有期徒刑參月，如易科罰金
，以新臺幣壹仟元折算壹日。應執行有期徒刑肆月，如易科罰金
，以新臺幣壹仟元折算壹日，緩刑貳年；偽造之九十六年九月十
六日結婚證書壹份沒收。
    犯罪事實
一、緣丙○○前與甲○○結婚後，於民國（下同）92年8月8日離
    婚。甲○○於96年7月29日因車禍而受有頭部外傷、創傷後
    缺氧性腦部病變，呈現意識不清、臥床，呼吸器使用之狀態
    ，詎丙○○竟基於行使偽造文書及使公務員登載不實之犯意
    ，而為下列行為：
(一)、丙○○於96年9月16日，在臺中市○○區○○路1段148巷26
    號住處，在性質上屬私文書之結婚證書結婚人欄，偽造甲○
    ○之署名1枚，並以先其先前為甲○○保管，所持有甲○○
    之印章盜蓋甲○○之印文2枚，表示甲○○與其結婚，而偽
    造結婚證書。嗣於同年月19日，在臺中市南屯區戶政事務所
    ，偽以甲○○之名義，在結婚登記申請書申請人欄盜蓋前開
    甲○○之印章為印文2枚，連同前開不實之結婚證書交予不
    知情之臺中市南屯區戶政事務所承辦之公務員以行使，使該
    承辦之公務員誤信係甲○○確與丙○○結婚，而將此之不實
    事項登載於其職務上所掌之戶籍登記簿、戶籍謄本上，足以
    生損害於甲○○及戶政機關有關戶籍管理之正確性。
(二)、於96年9月間，丙○○為將原本登記在甲○○名下，坐落於
    臺中市○○區○○段1233之49地號土地全部、同段1233之43
    地號土地應有部分10000分之519、同段1230之2地號土地應
    有部分10000分之471、同段1686地號土地應有部分10000分
    之471，及前開1233之49地號土地上門牌即臺中市○○區○
    ○路1段148巷12之1號建物，移轉登記予其孫陳建宏，先於
    96年9月26日，在臺中市南屯區戶政事務所內，於印鑑登記
    證明申請書上之當事人、申請人欄內，以其先前甲○○保管
    ，所持有甲○○之印章蓋用為印文，偽以甲○○名義，偽造
    申請印鑑登記證明之申請書，交予不知情之臺中市南屯區戶
    政事務所承辦之公務員以行使，使該承辦之公務員誤信係甲
    ○○申請印鑑證明，而將此之不實事項登載於其職務上所掌
    之印鑑登記申請書上，並核發甲○○之印鑑證明予丙○○，
    足以生損害於甲○○及戶政機關有關印鑑登記管理之正確性
    。又接續於同年月27日，在臺中市○區○○路3段246號臺中
    市中興地政事務所內，於土地登記申請書上之備註欄、蓋章
    欄及住址欄等處，盜蓋前開甲○○印章後，連同其所偽造之
    土地建築改良物所有權贈與移轉契約書（立約日期倒填為96
    年9月12日，分別盜蓋前開甲○○之印章於契約書上之蓋章
    欄、建物標示門牌鄉鎮市區欄及空白處）及前開印鑑證明等
    資料，表示甲○○願意將前開不動產贈與予陳建宏，而一併
    交予不知情之臺中市中興地政事務所承辦之公務員以行使，
    使該承辦之公務員誤信係甲○○欲將前開不動產贈與予陳建
    宏，而將此之不實事項登載於其職務上所掌之土地及建築物
    登記謄本，足以生損害於甲○○及地政機關對於前開不動產
    所有權管理之正確性。
二、案經丙○○之子乙○○訴由臺灣臺中地方法院檢察署檢察官
    偵查起訴。
    理   由
一、上揭事實，業據被告於偵查、原審及本院審理中坦白承認，
    並有行政院國軍退除役官兵輔導委員會臺中榮民醫院診斷證
    明書、林新醫院診斷證明書、土地登記謄本、建物登記謄本
    、臺中市中興地政事務所97年9月30日中興地所四字第09700
    13221號函暨所附具之土地登記申請書、土地建築改良物所
    有權贈與移轉契約書、印鑑證明、土地所有權狀等、臺中市
    南屯區戶政事務所97年9月30日中市南屯戶字第0970006432
    號（原審誤載為第0000000000）函暨所附具之結婚證書、結
    婚登記申請書、戶籍謄本等在卷可參。堪認被告之自白與事
    實相符，而足以採信。本件事證已臻明確，被告犯行堪以認
    定，應依法論科。
二、論罪科刑部分：
(一)、核被告就犯罪事實欄一、(一)所為，係犯刑法第216條、第210
    條之行使偽造私文書罪及同法第214條之使公務員登載不實
    罪；就犯罪事實欄一、(二)所為，係犯刑法第216條、第210
    條之行使偽造私文書罪及同法第214條之使公務員登載不實
    罪。
(二)、被告偽造「甲○○」之署名及盜蓋「甲○○」印章之行為，
    均係其偽造私文書之部分行為，及被告偽造私文書之低度行
    為，復為其後之行使之高度行為所吸收，均不另論罪。
(三)、被告就犯罪事實欄一、(一)所示，於偽造完成結婚登記證書後
    ，復與結婚登記申請書一併行使，為一行為而觸犯2罪名，
    為想像競合犯，應依刑法第55條之規定，從一重之行使偽造
    私文書罪處斷。另被告就犯罪事實欄一、(二)所示，被告多次
    行使偽造私文書、使公務員登載不實之行為，均係由行為人
    基於單一之犯意，接續進行，雖在犯罪完畢前，其各個舉動
    ，已與該罪之構成要件完全相符，但在行為人主觀上對於各
    個舉動，不過各為遂行其移轉登記前開不動產予案外人陳建
    宏之目的，依一般社會觀念難以強行分離，顯係基於單一犯
    意接續所為，且侵害同一法益，應僅論以一個行使偽造私文
    書、使公務員登載不實之接續犯；被告就犯罪事實欄一、(二)
    所示，為一行為而觸犯2罪名，為想像競合犯，應依刑法第5
    5條之規定，從一重之行使偽造私文書罪處斷。
(四)、聲請簡易判決處刑書認就犯罪事實欄一、(二)部分，就被告所
    為偽造土地建築改良物所有權贈與移轉契約書及土地登記申
    請書之行為，認為應予分論併罰，尚有未洽。又就犯罪事實
    一、(二)，被告偽以甲○○名義申請印鑑證明部分，雖未據公
    訴人起訴，然與已起訴部分，具有裁判上一罪之接續犯關係
    ，本院就自應予一併以審判，附此敘明。
(五)、又被告就犯罪事實欄一(一)、(二)所示2次犯行，犯意個別，行
    為互殊，應予分論併罰。
三、撤銷原審判決及改判理由暨量刑之說明：
(一)、原審以被告罪證明確，予以論罪科刑，固非無見，惟原審判
    決有下列違誤之處：(一)就犯罪事實欄一、(一)部分，於事實欄
    中記載僅行使偽造之結婚證書1次，惟於理由中卻認定被告
    有多次行使偽造私文書之犯行，其事實與理由之記載，有不
    一致之處；(二)就犯罪事實欄一、(二)部分：(1)經偽造之土地建
    築改良物所有權贈與移轉契約書中，並無經偽造「甲○○」
    之署名1枚，原審卻認定被告有偽造「甲○○」之署名1枚（
    理由詳如後述）；又土地建築改良物所有權贈與移轉契約書
    中空白處，亦有被告盜蓋之「甲○○」印文，原審並未一併
    認定，尚有違誤；(2)「甲○○」名下遭移轉之土地共有4筆
    ，惟原審僅認定有1筆，其認定事實亦有錯誤。雖檢察官提
    起上訴，認為被告尚未滿80歲而原審竟予以減刑，且在前開
    犯罪事實所造成之損害回復原狀之前，竟對被告諭知緩刑之
    宣告，於法尚有未當云云，雖為無理由，理由詳如後述；惟
    原審判決既有前開違誤之處，即屬無可維持，應由本院將原
    審判決予以撤銷改判。
(二)、爰審酌被告未有前科，素行良好，有臺灣高等法院被告前案
    紀錄表乙份在卷可參，被告年事已高，其因擔心被害人甲○
    ○死亡後，與其無婚姻關係，無法入神主牌位供後代祭祀，
    而為犯罪事實欄一、(一)所示之犯行；另因擔心告訴人揮霍財
    產，始起意將前開不動產登記予其孫即案外人陳建宏，而為
    犯罪事實欄一、(二)所示之犯行，所為雖不足取，惟其就本件
    犯行，本身均無利得，犯後坦承犯行，態度良好等一切情狀
    ，分別量處如主文所示之刑，併定其應執行刑，及易科罰金
    之折算標準，以示懲儆。而本件原審判決並未引用刑法第18
    條第2項之規定，對被告減輕其刑，而僅是審酌被告之年齡
    ，做為量刑之參考依據而已，此觀判決書之內容自明，檢察
    官上訴意旨此部分所指，尚有誤會。
(三)、被告前未曾因故意犯罪受有期徒刑以上刑之宣告，有臺灣高
    等法院被告前案紀錄表乙份在卷可參，素行良好，被告年事
    已高，非必以刑之執行達到教化其反社會行為之目的，況被
    告坦認本案犯行，並勇於接受處罰，其經此科刑教訓，當知
    警惕而信無再犯之虞，本院綜觀上情，認所宣告之刑以暫不
    執行為適當，併予宣告緩刑2年，以勵自新。至檢察官上訴
    意旨，認被告於前開犯罪事實所造成之損害回復原狀之前，
    ，對被告為緩刑之宣告，於法尚有未洽部分；本院認為被告
    前開所宣告之刑，以暫不執行為適當，其理由已詳如前述；
    上訴意旨此部分所指係屬民事問題，告訴人當得依循民事程
    序獲得解決，此部分所造成之損害，雖尚未經被告回復原狀
    ，本院認為不影響對被告為緩刑之諭知，併此說明。
(四)、關於沒收部分：
  (1)前開經偽造之結婚證書1份，為被告所有，供犯罪所用之物
    ，業據被告陳明在卷，雖未扣案，然無證據證明已滅失，應
    依刑法第38條第1項第2款之規定沒收（其上偽造「甲○○」
    之署名1枚，無庸重覆諭知沒收）。
  (2)被告於前開土地登記申請書義務人欄內及土地建築改良物所
    有權贈與移轉契約書贈與人姓名欄內，分別填寫「甲○○」
    姓名之用意，僅在識別文書當事人為何人，以便瞭解文意，
    非表示甲○○本人簽名之意思，則被告未經甲○○本人同意
    而填寫其姓名，尚不生偽造署押問題，自毋庸依刑法第219
    條諭知沒收（參照最高法院70年臺上字第2480號判例要旨）
    。
  (3)又於被告偽造之結婚登記申請書、印鑑登記證明申請書、土
    地建築改良物所有權贈與移轉契約書、土地登記申請書內等
    文件上，盜蓋之「甲○○」印文，並非偽刻印章所生之印文
    ，非為偽造之署押，均不在刑法第219條所定必須沒收之列
    （最高法院48年臺上第113號判例要旨參照）；且被告偽造
    之結婚登記申請書、印鑑登記證明申請書、土地建築改良物
    所有權贈與移轉契約書、土地登記申請書，均已因行使，而
    分別交付予戶政機關、地政機關，已非屬被告所有之物，故
    不予宣告沒收，附此敘明。
四、臺灣臺中地方法院檢察署檢察官98年度偵字第5720號併案意
    旨略以：被告於97年7、8月間，持非法夫妻證明文件，向臺
    灣臺中地方法院民事庭申請以被告為禁治產人甲○○之法定
    監護人，使不知情之公務員登載此項不實之法定監護人事項
    ，於其執掌之公文書，足以生損害於裁定書登載之正確性及
    甲○○。又於97年10月9日向臺中市南屯區戶政事務所，申
    請辦理甲○○之「監護登記」由被告任監護人，並辦理住址
    變更，因此取得甲○○之新國民身份證之補發，使不知情之
    戶政機關公務員，將此不實之事項，登載於其執掌之公文書
    ，足以生損害於戶政機關戶籍之正確性及甲○○。又於97年
    8月間向兆豐國際商業銀行台中榮總簡易分行（下稱兆豐銀
    行），要求補發甲○○之存摺未遂，使兆豐銀行凍結止付行
    榮總薪資帳戶，並於97年10月間持臺灣臺中地方法院97年度
    禁字第263號裁定及偽造之甲○○之印章等證件，向兆豐銀
    行要求取得補發甲○○之存摺。因認被告涉有刑法第214條
    、第216條、第217條之偽造文書罪嫌，並認為被告所涉此部
    分之犯行，與本案之罪刑有裁判上一罪之接續犯關係云云。
    經查，本件所認定之犯罪時間係在96年9月間發生，而本件
    併案部分檢察官所指被告之犯罪時間係在97年7、8月間以後
    ，二者相隔達10月以上，尚難認二者間具有接續犯之關係存
    在，故本院就此部分無從併予審酌，爰將併案部分退回原併
    案機關，另為適法之處理。
據上論斷，應依刑事訴訟法第369條第1項前段、第364條、第299
條第1項前段，刑法第216條、第210條、第214條、第55條、第51
條第5款、第41條第1項前段、第74條第1項第1款、第38條第1項
第2款，刑法施行法第1條之1，判決如主文。
本案經檢察官丁○○到庭執行職務。
中    華    民    國    98    年    4     月    22    日
            刑事第十一庭  審判長法  官  陳  朱  貴
                                法  官  胡  文  傑
                                法  官  何  志  通
以上正本證明與原本無異。
如不服本判決應於收受送達後十日內向本院提出上訴書狀，其未
敘述上訴理由者，並得於提起上訴後十日內向本院補提理由書狀
（均須按他造當事人之人數附繕本）「切勿逕送上級法院」。
                                書記官  高  麗  淇
中    華    民    國    98    年    4     月    22    日


司法院資訊處製作；財團法人民間司法改革基金會備份。
